【裁判字號】    97,訴,1475
【裁判日期】    980110
【裁判案由】    確認買賣關係不存在
【裁判全文】
臺灣高雄地方法院民事判決              97年度訴字第1475號
原      告  台新國際商業銀行股份有限公司
法定代理人  戊○○
訴訟代理人  甲○○
            丁○○
被      告  乙○○
被      告  丙○○
當事人間請求確認買賣關係不存在等事件，本院民國97年12月23
日言詞辯論終結，判決如下：
    主  文
確認被告間就坐落高雄市○○區○○段259地號、面積1977.95平
方公尺、權利範圍100000分之539土地，及其上建物建號3553號
即高雄市○○區○○路791號2樓、權利範圍全部（含共同使用部
份之建號3670號）之房屋，於民國94年9月1日之買賣關係及移轉
所有權登記之物權行為不存在。
被告丙○○應將前項土地及房屋，以前項買賣為原因之所有權移
轉登記塗銷，回復登記為乙○○所有。
訴訟費用由被告負擔。
    事實及理由
一、被告丙○○經合法通知，未於言詞辯論期日到場，核無民事
    訴訟法第386條所列各款情形，爰依原告之聲請，由其一造
    辯論而為判決。
二、原告主張：
（一）被告乙○○於民國94年7月1日向原告借款（下同）1,500,
      000元，詎自94年11月份起即未依約履行，迄今共尚積欠
      1,261,859元之本金，及自94年11月1日起按年息11%計算
      之利息迄未清償。嗣經原告調閱被告乙○○之財產資料後
      ，發現被告乙○○與丙○○，於94年9月1日，實際上並無
      買賣關係存在，竟通謀虛偽其二人間有買賣關係存在，就
      被告乙○○所有坐落高雄市○○區○○段259地號、面積
      1977.95平方公尺、權利範圍100000分之539土地，及其上
      建物建號355 3號即高雄市○○區○○路791號2樓、權利
      範圍全部（含共同使用部份之建號3670號、面積5822.82
      平方公尺、權利範圍100000分之367）之房屋（下稱系爭
      房地），於同年9月7日，以買賣為原因，向高雄市政府地
      政處楠梓地政事務所聲請移轉登記為被告丙○○所有，以
      逃避原告之債務追索，因被告間之上開買賣行為係通謀虛
      偽，依民法第87條之規定，自屬無效，而應回復原狀，爰
      依民法第113條、第242條代位訴訟之規定提起本訴。並先
      位聲明：(一)確認被告間就系爭房地所為之買賣關係及移轉
      所有權之物權行為不存在。(二)被告丙○○應將系爭房地，
      於94年9月7日以買賣為原因，向高雄市政府地政處楠梓地
      政事務所辦理所有權移轉之登記予以塗銷，並回復登記為
      被告乙○○所有。
（二）又即使認被告間之上開買賣關係確屬真正，因被告間之上
      開行為，已害及原告之債權，原告亦得依民法第244條第
      1、4項之規定，備位請求撤銷，並回復登記。爰備位聲明
      ：(一)被告間於94年9月1 日就系爭房地之買賣行為及移轉
      所有權之物權行為應予撤銷。(二)被告丙○○應向高雄市政
      府地政處楠梓地政事務所將系爭移轉所有權之登記塗銷，
      回復登記為被告乙○○所有。
三、被告乙○○則以：其將系爭房地移轉登記予被告丙○○，係
    因其長期向被告丙○○借款，總計共積欠被告丙○○200 餘
    萬元之債務，始將系爭房地移轉登記予被告洪敏華，並非通
    謀虛偽為假買賣。另其二人當時並約定待其將債務清償完畢
    後，被告丙○○須再將系爭房地移轉登記予被告乙○○所有
    ，其上開行為亦未害及原告之積權等語置辯。並聲明：駁回
    原告之訴。
四、被告丙○○經合法通知未到庭陳述意見，亦未提出書狀作何
    聲明或陳述。
五、兩造爭執及不爭執事項：
（一）不爭執事項：
  １、被告乙○○確有向原告借款1,500,000元，目前共尚積欠
      1,261,859 元，及自94年11月1日起按年息11%計算之利息
      迄未清償；另並積欠陽信銀行約141 萬元左右，及積欠寶
      華銀行約65萬元左右，均未清償，其已陷於無法清償之情
      形。有原告提出之本票、連帶保證書、帳戶還款明細查詢
      表、土地及建物登記謄本等在卷可稽（卷第6、109頁以下
      ）。
  ２、系爭房地原為被告乙○○所有，嗣於94年9月7日，被告以
      其二人於同94年9月1日有買賣關係為原因，向高雄市政府
      地政處楠梓地政事務所聲請移轉登記為被告丙○○所有。
      有建物登記謄本、土地及建物所有權狀、異動索引在卷可
      稽（卷第16、54頁以下）。
  ３、被告乙○○迄今並未對被告丙○○行使權利，請求返還登
      記，而有怠於行使權利之情形（卷第109頁以下）。
（二）爭執事項：
  １、原告先位請求部份：被告間就系爭房地之買賣及移轉所有
      權之物權行為，是否為通謀虛偽意思表示？
  ２、原告備位請求部份：被告間之上開行為，是否有害於原告
      之積權？原告得否主張撤銷，並回復登記？
六、得心證之理由：
（一）按，確認法律關係之訴，非原告有即受確認判決之法律上
      利益者，不得提起之，民事訴訟法第247 條第1 項前段定
      有明文。所謂即受確認判決之法律上利益，係指因法律關
      係之存否不明確，致原告在私法上之地位有受侵害之危險
      ，而此項危險得以對於被告之確認判決除去者而言，有最
      高法院42年台上字第1031號判例可資參照。本件原告主張
      系爭房地原係被告被告乙○○所有，被告二人間就系爭土
      地以通謀虛偽之買賣關係移轉登記為被告丙○○所有，致
      令原告無法就系爭土地強制執行取償等情，為被告所否認
      ，自足認原告私法上債權之獲償地位，有因被告二人間之
      上開通謀虛偽行為，而致有受侵害之危險，且該危險可藉
      由法院之確認判決予以除去，從而原告提起本件確認訴訟
      （另並進為塗銷登記請求），自足認有確認利益存在，合
      先敘明。
（二）次按，「表意人與相對人通謀而為虛偽意思表示者，其意
      思表示無效。」；「無效法律行為之當事人，於行為當時
      知其無效，或可得而知者，應負回復原狀或損害賠償之責
      任。」，民法第87條第1項前段、第113條定有明文。
（三）經查：
  １、被告乙○○：(1)雖提出自稱是被告丙○○記帳資料之筆記
      本2頁為證（卷第78、79頁），惟為原告所否認。此2頁筆
      記本資料原告既否認其真正，因係私文書，被告自應就其
      真正舉證以實其說，惟被告並未舉證證明其真正，即不足
      採信。又即使認此2頁筆記本係真正，因上開筆記本資料
      只有簡單記載「7 30100及0000000」兩個數字，並無「是
      否借款、借款人、借用人、借據」等文字，及該二數字究
      竟代表何意義之說明，自不足以認定被告二人間確有借款
      關係存在。另即使認其二人間有借款關係，亦不足認定以
      即是本件買賣關係之資金往來證明。(2)雖另提出其本人之
      泛亞銀行存摺1本、寶華銀行存摺2本為證（卷第111頁以
      下），惟亦為原告所否認，而經核閱此3本存摺資之存提
      款往來資料，均為被告本人或與其他人間之往來資料，並
      無其與被告丙○○間之任何資金往來資料，亦不足認定係
      其與與被告丙○○間就本件買賣關係之資金往來證明。
  ２、被告丙○○經合法通知，既未到庭陳述意見，亦未提出書
      狀作何聲明或陳述，依民事訴訟法第280條第1、3項：「
      當事人對於他造主張之事實，於言詞辯論時不爭執者，視
      同自認。但因他項陳述可認為爭執者，不在此限。」、「
      當事人對於他造主張之事實，已於相當時期受合法之通知
      ，而於言詞辯論期日不到場，亦未提出準備書狀爭執者，
      準用第1項之規定。但不到場之當事人係依公示送達通知
      者，不在此限。」之規定，應視同自認。另依本院調取之
      被告丙○○94年財產資料所示，被告丙○○於94年間只有
      薪資所得120,200元，及本件系爭之高雄市○○區○○路
      791號2樓房地，此外即無其他財產（卷第84頁以下），亦
      不足認其有何資力，足以借款2百餘萬元給被告乙○○。
（四）綜上所述，被告上開所辯，均不足採，原告之先位主張，
      則足以認定屬實，從而原告依民法第242條代位訴訟及第
      113條之規定，起訴請求判決如主文第1、2項所示，為有
      理由，應予准許。
七、原告先位之訴既經本院審理後認為有理由，即毋庸就原告備
    位之訴予以審酌，併予敘明。
八、訴訟費用負擔之依據：民事訴訟法第78條、第85條第1項前
    段，判決如主文。
中    華    民    國    98    年    1     月    10    日
                  民事第四庭法  官  郭文通
正本係照原本作成。
如對本判決上訴，須於判決送達後20日內向本院提出上訴狀。
中    華    民    國    98    年    1     月    10    日
                            書記官  卓榮杰


司法院資訊處製作；財團法人民間司法改革基金會備份。
